【裁判字號】    98,台上,7290
【裁判日期】    981203
【裁判案由】    貪污等罪
【裁判全文】
最高法院刑事判決            九十八年度台上字第七二九０號
上  訴  人  甲○○
選任辯護人  陳煥生律師
上  訴  人  乙  ○
                    號
選任辯護人  江雍正律師
            薛松雨律師
            陳  明律師
上  訴  人  丙○○
選任辯護人  高奕驤律師
            謝志嘉律師
上列上訴人等因貪污等罪案件，不服台灣高等法院高雄分院中華
民國九十七年八月十三日第二審更審判決（九十七年度矚上更(一)
字第一號，起訴案號：台灣屏東地方法院檢察署九十四年度選偵
字第一三、一五、一八、二一、二六、七八、七九號、偵字第五
四二五、五八五八號「原判決及第一審判決除五四二五、五八五
八號外，其餘漏載」），提起上訴，本院判決如下：
    主  文
原判決撤銷，發回台灣高等法院高雄分院。
    理  由
本件原判決撤銷第一審判決，經比較刑法及貪污治罪條例之新舊
規定後，改判分別論處乙○、丙○○不具公務員之身分，共同對
於公務員，關於違背職務之行為，交付賄賂各罪刑，另依行為時
即修正前刑法牽連犯規定，從一重論處甲○○有調查職務之公務
員對於違背職務之行為，收受賄賂罪刑。固非無見。
惟查：(一)原判決事實認定上訴人乙○、丙○○二人為答謝另上訴
人甲○○，並冀求甲○○能持續協助，雖蔡、李二人均非台灣屏
東地方法院檢察署選舉查察專案小組（下稱屏東地檢選舉查察小
組）人員，不具公務員身分，竟共同基於交付賄賂犯意，由丙○
○居間安排乙○與甲○○見面，並於民國九十四年十月十三日晚
間，在高雄市○○區○○路二段一八八號海天下餐廳內，由丙○
○、乙○共同設宴款待甲○○，並交付賄款新台幣（下同）二十
五萬元予甲○○收受，做為甲○○違背其職務，洩漏屏東地檢選
舉查察小組於同年月五日前往搜索屏東縣第十五屆縣長參選人宋
麗華競選服務處之屬於中華民國國防以外應秘密消息之代價，並
冀求甲○○能於該段競選期間持續予以幫助、通知等情。似認乙
○、丙○○二人共同向甲○○交付二十五萬元賄賂，其對價關係
除對諸明彰事先將屏東地檢選舉查察小組前往宋麗華競選服務處
搜索之消息洩漏予其等知悉表示答謝之外，另又冀求諸某於往後
競選期間能繼續予以協助、配合。然其理由內除說明甲○○於九
十四年十月四日得知屏東地檢署於次日將搜索宋麗華之競選服務
處後，告知丙○○此一消息，事後丙○○要求乙○當面向甲○○
表達謝意，雙方因而有九十四年十月十三日晚間在海天下餐廳之
餐敘，且於該餐敘席間，亦因丙○○之引介，由乙○致送二十五
萬元予甲○○，足見甲○○違背職務洩密之行為，與乙○、丙○
○之贈送現款間有對價關係存在外（見原判決第十九頁）。對於
李、蔡二人交付該賄賂同時，並冀求甲○○日後於該次競選期間
持續予以協助、配合乙節，則未說明其憑據，尚嫌理由不備。(二)
原判決於理由內係以丙○○於上開餐敘後之九十四年十月十三日
二十二時三十三分曾撥打乙○0000000000號行動電話，二人之通
話內容為：「（丙○○）：還好吧，我那個兄弟（經原審勘驗結
果為『手機』之誤，應係暗語或口誤）不錯吧，你有『奇檬誌』
（音譯，原係日文，其後轉為台語，為心情舒適、有面子之意）
吧。」、「（乙○）：有。」、「（丙○○）：他收了嗎？」、
「（乙○）：有。」、「（丙○○）：都有，OK，OK那我任務完
成。」、「（乙○）：非常感性，跟他談的很好。……」等語，
有通訊監察譯文在卷足稽。關於該電話通聯內容丙○○於偵查中
供稱：「（問：『他收了嗎』你當初說這句話，你以為是收了什
麼？）應該是錢吧，我沒有看到。」；「之前我說暗示是指叫乙
○要謝謝他，我問收了嗎？是認為可能是錢，因為前面他有跟我
講說一塊、二塊，我就認為可能是送錢，……」等語；另於偵查
中又稱：「我是要確認乙○的禮物是不是有送給甲○○了，雙方
感覺好不好，他說『有』，雙方感覺很好。」等語，以及乙○當
天確有向楊承鋼借款二十五萬元，由王國綸帶至高雄海天下餐廳
，交予乙○親收後離去之事實，已經楊承鋼、王國綸二人於偵查
中證述明確，並經乙○於偵查中自承在卷，因認乙○於九十四年
十月十三日晚上，在高雄市海天下餐廳餐敘時，確有交付二十五
萬元予甲○○無誤（見原判決第十三至十五頁）。其中丙○○之
選任辯護人於原審一再主張因丙○○於上訴人等三人在上開海天
下餐廳餐敘中，提前離去，對於乙○是否曾交付二十五萬元予甲
○○乙節，並不清楚，之後乙○於上開電話通聯中，對丙○○詢
以「他收到了嗎？」答稱「有」，此對丙○○而言，係屬傳聞證
據，應無證據能力（見原審上訴卷第一三四、二七九、三四五頁
背面、原審更(一)卷第九十七頁背面、二四八頁背面）。乃原判決
理由以丙○○與其選任辯護人於原審言詞辯論終結前對該證據之
證據能力，未表示異議，乃認依刑事訴訟法第一百五十九條之五
規定，應有證據能力，而採為對丙○○不利之認定，即與上開卷
證不相符合，而有證據上理由矛盾之違法。(三)原判決於理由內係
以丙○○於偵查中證稱九十四年九月二十幾日，甲○○曾打電話
與伊連絡，告知渠有機會可以至屏東支援查賄，伊鼓勵其盡量來
屏東支援查賄，並告訴諸某如果渠真的可以來，希望能幫幫乙○
之妻宋麗華，至於如何幫忙，渠等並未談。過了幾天，伊與諸某
通電話，渠告知確定來屏東查賄等語，而甲○○於九十四年九月
二十三日十六時零八分、九十四年九月二十四日十一時四十八分
、十三時二十七分確有與丙○○通話，有該通聯紀錄可按，因認
甲○○係於與丙○○通話後，因丙○○之邀約，利用代其同事黃
培中抽籤，僅抽中屏東地區，非如黃培中所願，始利用該機會，
於九十四年九月二十四日左右，順勢與黃培中對調，至屏東地區
支援選舉查察之工作。並說明證人即法務部調查局南部地區機動
工作組（下稱南機組）內勤承辦員黃新富於第一審審理時證稱「
係『當天下午』甲○○跟我說黃培中是他的組員，幫他抽到屏東
過意不去」云云，其所稱「當天下午」乙節，與事實不符，乃不
予採信（見原判決第七、八頁）。然九十四年度三合一選舉中，
南機組支援各地區地檢署查賄之人員分配，係於九十四年九月二
十一日於南機組會議室舉行公開抽籤，隨即於次（二十二）日確
定所有支援名單後公告，並於九十四年九月二十九日以調南機肅
字第0947616360號函報法務部調查局廉政處核備，此業經南機組
於九十五年四月六日以調南機肅字第 09500106010號函覆第一審
法院無誤（見一審卷第二三五頁）。即原判決理由前此亦援引該
覆函，資為上訴人等三人犯罪論據之一（見原判決第七頁），則
原判決上開論斷理由，未免前後矛盾，且與前述南機組函復意旨
，兩不相侔，而有證據上理由矛盾之違法。(四)原判決事實認定甲
○○於九十四年九月二十一日在南機組內部，以抽次序籤填志願
方式決定組員支援各地方法院檢察署執行選舉查察專案工作之區
域分配時，原抽籤選定支援高雄區域，乃因代同組組員黃培中抽
籤選定屏東地區，為配合黃某希望留任高雄地區支援選舉查察工
作，且因丙○○為幫助乙○之妻宋麗華競選，邀請甲○○參與支
援屏東地檢署專案小組之工作，以為內應，並將相關應秘密之偵
查作為消息提供予丙○○，再轉知予乙○、宋麗華，甲○○遂利
用上開機會順勢與黃培中對調，改至屏東地區支援等情。依此，
似徵丙○○所以邀約甲○○至屏東地區支援選舉查察工作，其自
始之目的，即在利用諸某為南機組選舉查察小組成員之身分作為
內應，俾將檢調單位關於選舉查察應秘密之消息事先洩漏予乙○
、宋麗華知悉，如果無誤，能否謂丙○○與甲○○就公務員洩漏
國防以外應秘密消息犯行無共同犯意聯絡及行為分擔，實非無疑
，此與公務員洩漏國防以外應秘密消息犯行中，僅單純為收受該
消息之對向行為者，究有不同。乃原判決理由以丙○○僅係甲○
○洩漏上開選舉查察消息對向行為之收受者，渠於接收該消息後
，雖再將之轉通知予乙○，此為其個人之單獨行為，難認與甲○
○就該洩密一事有共同犯意及行為分擔，而為對渠有利之認定（
見原判決第二十六、二十七頁），此與上開事實之認定，未免前
後不一，而有判決理由矛盾之違誤。以上，或係上訴意旨所指摘
，或為本院得依職權調查之事項，應認原判決仍有撤銷發回更審
之原因。原判決認甲○○牽連犯刑法第一百三十二條第一項洩露
國防以外應秘密消息罪及甲○○、丙○○不另諭知無罪部分，基
於審判不可分之原則，均應併予發回。
據上論結，應依刑事訴訟法第三百九十七條、第四百零一條，判
決如主文。
中    華    民    國  九十八  年   十二   月    三    日
                      最高法院刑事第十二庭
                          審判長法官  黃  一  鑫
                                法官  張  春  福
                                法官  林  勤  純
                                法官  李  錦  樑
                                法官  陳  國  文
      本件正本證明與原本無異
                                      書  記  官
中    華    民    國  九十八  年   十二   月    十    日
                                                Ａ


司法院資訊處製作；財團法人民間司法改革基金會備份。
